臺灣高等法院民事判決　　　　　　　　 95年度上易字第653號
上　訴　人　甲○○
訴訟代理人　彭國良律師
被上訴人　　丙○○
訴訟代理人　鄭仁壽律師
上列當事人間拆屋還地事件，上訴人對於中華民國95年5月12日
臺灣桃園地方法院94年度訴字第396號第一審判決提起上訴，本
院於96年2月6日言詞辯論終結，判決如下：
    主  文
原判決廢棄。
被上訴人在第一審之訴駁回。
第一、二審訴訟費用由被上訴人負擔。
    事實及理由
一、本件被上訴人主張：桃園縣平鎮市鎮333之3、333之12地
    號土地（下稱系爭土地）為伊所有，然坐落其上之建物即門
    牌號碼桃園縣平鎮市○○路498號房屋（下稱系爭房屋）則
    為上訴人所有，上訴人並無任何合法權利，其所有之系爭房
    屋竟占有伊所有之系爭土地如附圖所示A、B部分，自屬無權
    占有，伊自得依民法第767條之規定，請求判命上訴人拆除
    系爭房屋如附圖所示A、B部分，並返還系爭土地予伊之判決
    （原審准被上訴人之請求）。答辯聲明：駁回對造之上訴。
二、上訴人則以：系爭土地之系爭房屋係被上訴人之父張良所蓋
    ，伊於78年間向訴外人即張桂生3兄弟購買，購買時系爭房
    屋即登記於張桂生名下，土地則登記於訴外人張桂生、張桂
    財、乙○○名下。直至張良來圍系爭房屋，伊始知系爭房屋
    坐落之土地因地政機關之測量、登記錯誤，致與實際情形不
    符，伊登記取得者雖係與系爭土地同段之333-7地號土地，
    並非系爭房屋坐落之土地，然系爭房屋所坐落之土地應為系
    爭土地，伊係買受系爭房屋及所坐落之土地，此為出賣人等
    所明知，而系爭房屋雖為被上訴人之父張良所興建，但納稅
    義務人均為張良之妻即被上訴人之母，被上訴人未能證明伊
    前手即張桂生係以非法方式取得系爭房屋所有權，則伊前手
    張桂生合法自被上訴人之父張良買受系爭房屋，被上訴人之
    父張良即就出賣系爭房屋未坐落在登記之土地上而負有瑕疵
    擔保義務，被上訴人為張良之繼承人，自亦繼承該擔保義務
    ，被上訴人自不得請求伊拆屋還地等語，資為抗辯。上訴聲
    明：(一)原判決廢棄。(二)上廢棄部分，被上訴人在第一審之訴
    駁回。
三、兩造不爭之事項：
  (一)系爭土地為被上訴人所有，坐落其上之系爭房屋則為上訴人
    所有。
  (二)系爭房屋占用系爭土地如附圖所示A、B部分，面積共計91.5平
    方公尺。
四、兩造爭執者，厥為系爭房屋是否無權占用系爭土地。經查：
  (一)查系爭房屋所坐落基地土地地號登記為與系爭土地同段之
    333- 7地號土地，有上揭建築改良物所有權狀乙紙在卷可稽
    （見原審卷第27頁），惟系爭房屋實際坐落基地則為系爭土
    地及與系爭土地同段之334- 4號土地，業經原審履勘現場並
    囑託桃園縣平鎮地政事務所實施測量無訛，有勘驗筆錄、複
    丈成果圖在卷足憑（見原審卷第7-8、51-54頁），且證人即
    平鎮地政事務所測量隊長劉木清於上訴人告訴被上訴人之父
    張良毀損之刑案審理中證稱：「本土地67年10月2日分割7筆
    登記，本來土地均在張胡秀妹名下，333-7地號76年8月22
    日買賣登記於張桂生名下，76年房子尚未登記，是77年才申
    請建物第1次測量登記，房子是64年6月1日已建築完成，所
    以分割時房子已建完成了，張桂生有切結，地號有錯，應為
    333-7號，因為實施建管前已查核之房子，我們之所以會受
    理，是因稅籍資料才可以登記核准，當時測量員是施性和，
    因測量有誤，才會造成此事，附圖橘紅色（非指本件附圖）
    才是正確的基地坐落，有占到333-4的一部分…，333-3、
    333-12（即系爭土地）才是基地正確坐落地號」、「可能測
    量員去測量時有疏失」等語，有本院92年度上易字第858民
    事判決可稽（見原審卷第15-19頁），並經原審調閱該卷證
    查明屬實，則系爭房屋基地所坐落之地號應有誤載，應堪認
    定。
  (二)系爭房屋實際坐落之基地（333-3、333-4、333-12、334-4，
    其中333-12係79年間再自333-3分割而增加地號）與登記之
    基地（333-7），除334-4地號外，均係於67年10月2日分割
    自同段333 地號土地而增加地號成7筆地號，其所有人為被
    上訴人之母即張良之妻張胡秀妹，76年8月22日張胡秀妹將
    其中之333-7地號土地以買賣為原因移轉登記予張桂生、張
    桂財、乙○○三人，有土地登記簿謄本可稽（見原審卷第86
    頁至98頁）。而系爭房屋係於於67年10月2日分割登記前之
    64年6月1日已建築完成，業據證人劉木清於上訴人告訴被上
    訴人之父張良毀損之刑案審理中證述甚詳，已如前述，而出
    資並僱工建築系爭房屋者係被上訴人之父張良，建築完成後
    張良並未為保存登記，亦經證人胡奇生於前揭刑事案中證述
    在卷，有本院89年度上易字第2791號刑事判決可參（見原審
    卷第41頁至44頁），再參以被上訴人自承系爭房屋之納稅義
    務人為其母張胡秀妹之情觀之，堪證張良於其妻所有之333
    地號土地上建築系爭房屋，係經其妻張胡秀妹同意。
  (三)系爭房屋係由張桂生於77年3月2日委託代書持桃園縣稅捐稽
    徵處中壢分處核發之房屋稅稅籍證明書，向桃園縣平鎮市地
    政事務所辦理第一次總登記，於同年4月6日登記完畢，嗣於
    78年6月6日連同基地出售予上訴人，並完成所有權移轉登記
    （見原審卷第42頁本院89年度上易字第2791號刑事判決記載
    ），且上訴人向張桂生買受系爭房屋係屬信賴登記之善意第
    三人，均為本院前揭刑事案件及本院92年858號民事判決（
    該案係上訴人前因被上訴人之被繼承人張良生前僱工於系爭
    房屋騎樓兩側及前端外圍，以鐵皮加以圍繞，並以鋼架支撐
    上開鐵皮，嵌入系爭房屋牆柱加以固定，而妨害上訴人所有
    系爭房屋所有權之行使，經上訴人訴請拆屋還地，嗣張良於
    訴訟中死亡，由其繼承人包括被上訴人在內等6人承受訴訟
    ）所認定（見原審卷第15至19頁）。被上訴人雖主張張桂生
    係以非法方式於77年間向桃園縣平鎮市地政事務所以自己之
    名義辦理第1次總登記，而登記為張桂生所有云云。惟為上
    訴人所否認，是被上訴人自應就此有利於己之變態事實負舉
    證之責。然被上訴人並未舉證以實其說，其此之主張已難採
    信。上訴人抗辯其前手張桂生合法自被上訴人之父、母取得
    系爭房屋，並受合法點交，且舉出售系爭房屋登記基地之前
    手即證人乙○○為證。被上訴人則否認其父、母有出售系爭
    房屋予張桂生。乙○○經傳並未到庭，致未能確知上訴人之
    前手張桂生係自被上訴人之父母取得系爭房屋之情形。查被
    上訴人之母張胡秀妹於前揭刑事案件偵查中固否認系爭房屋
    有出售予張桂生之事實（見原審卷第42頁之刑事判決書記載
    ），惟張胡秀妹為張良之妻，於上訴人告訴張良對系爭房屋
    為毀損罪嫌時，其為護夫所為之證言難免偏頗。而房屋性質
    上不能與土地使用權分離而存在，亦即使用房屋必須使用該
    房屋之地基，買受系爭房屋時衡諸常情係連同房屋基地一併
    購買，此觀之上訴人提出之土地、建物買賣所有權移轉契約
    書可參（見原審卷第79、80頁），再參以張胡秀妹於同段33
    3 地號土地分割後，於76年8月22日將其中之333-7地號土地
    以「買賣」為原因移轉登記予張桂生、張桂財、乙○○三人
    ，及張桂生即於77年3月2日委託代書持桃園縣稅捐稽徵處中
    壢分處核發之房屋稅稅籍證明書，向桃園縣平鎮市地政事務
    所辦理第一次總登記，並將系爭房屋坐落之基地書為333- 7
    地號之情，堪見上訴人抗辯系爭房屋及基地係其前手向張良
    夫妻中一人合法買受者，並非無據。
  (四)按土地與房屋為各別之不動產，各得單獨為交易之標的，且
    房屋性質上不能與土地使用權分離而存在，亦即使用房屋必
    須使用該房屋之地基，故土地及房屋同屬一人，而將土地及
    房屋分開同時或先後出賣，其間雖無地上權設定，然除有特
    別情事，可解釋為當事人之真意，限於賣屋而無基地之使用
    外，均應推斷土地承買人默許房屋承買人繼續使用土地（最
    高法院48年台上字第1457號判例參照）。次按使用借貸契約
    係債之關係，僅於當事人間有其效力。丙買受系爭房屋，並
    不當然繼受其前手與系爭土地所有人間之使用借貸關係，原
    則上不得執該關係主張其有使用系爭土地之權利。惟於具體
    個案，尚應斟酌當事人間之意思、交易情形及房屋使用土地
    之狀態等一切情狀，如認土地所有人行使所有權，違反誠信
    原則或公共利益或以損害他人為主要目的，仍應駁回其請求
    （最高法院95年度第16次會議決議參照）。本件依被上訴人
    所述，系爭房屋係由伊父興建，納稅義務人為伊母，系爭房
    屋之納稅義務人既為被上訴人之母，而系爭房屋實際坐落之
    基地原即登記為被上訴人之母所有，則系爭房屋使用坐落之
    土地顯得土地所有人同意，嗣縱僅將其中之系爭房屋出售，
    依前揭判例精神，應認上訴人之前手就系爭房屋坐落之基地
    ，應屬有權占有。況退步言，縱認系爭房屋之納稅義務人僅
    為稅捐機關課稅行政上措施，不能執為系爭房屋所有權所屬
    之認定，然上訴人之前手既非以非法方式取得系爭房屋，自
    應認其前手係自被上訴人之父、母合法取得系爭房屋。而房
    屋性質上不能與土地使用權分離而存在，亦即使用房屋必須
    使用該房屋之地基，是被上訴人之父、母即負有使合法取得
    系爭房屋之張桂生得以繼續使用系爭土地之義務，被上訴人
    為張良及張胡秀妹之繼承人，自亦繼承此義務，是其請求上
    訴人拆屋還地，顯違反誠信原則，依前揭最高法院決議意旨
    ，仍應駁回被上訴人之請求。至登記地號錯誤如何更正，則
    屬另一問題。
五、綜上所述，被上訴人既為張良及張胡秀妹之繼承人，繼受其
    父母之義務，從而其本於物上請求權，請求上訴人應將坐落
    系爭土地如附圖所示A、B部分之建物拆除，並將該部分土地
    返還於被上訴人，即非正當，不應予准許。原審失察而遽判
    命上訴人拆屋還地，自有未洽。上訴意旨指摘原判決不當，
    求予廢棄改判，為有理由。自應由本院予以廢棄改判。
六、本件事證已臻明確，兩造其餘主張與舉證，經審酌核與判決
    結果不生影響，爰不逐一論述，併此敘明。
七、據上論結，本件上訴為有理由，依民事訴訟法第450條、第
    78條，判決如主文。
中　　華　　民　　國　　96　　年　　2　　月　　27　　日
                  民事第七庭
                      審判長法　官  鄭三源
　　　　　　　　　　　　　　法　官  王聖惠
　　　　　　　　　　　　　　法　官  周美月
正本係照原本作成。
不得上訴。
中　　華　　民　　國　　96　　年　　2 　　月　　27　　日
　　　　　　　　　　　　　　書記官  李華安
